最高法院刑事判決　　　　　　　　　　　　　　　　八十七年度台上字第五四三號
　　上　訴　人　甲○○
右上訴人因偽造文書案件，不服台灣高等法院台南分院中華民國八十六年二月十九日
第二審判決（八十五年度上訴字第一二二九號，起訴案號：台灣嘉義地方法院檢察署
七十三年度偵字第二九九七、三二二一號），提起上訴，本院判決如左：
    主  文
原判決關於甲○○行使偽造私文書，足以生損害於他人部分撤銷，發回台灣高等法院
台南分院。
其他上訴駁回。
    理  由
一撤銷發回（行使偽造私文書）部分：
本件原判決認定上訴人甲○○意圖為自己不法之所有，於民國七十二年五月十五日自
任會首，招集每會新台幣（下同）二萬元，會員共二十七人，於每月二十五日開標一
次之互助會，竟冒用吳富雄名義參加一會，並於七十二年七月二十五日該互助會第三
次開標前，在不詳時地，冒用吳富雄名義偽造吳富雄出息三千五百元之標單，於七十
二年七月二十五日持以行使，在其嘉義縣溪口鄉溪北村三十九號住宅冒以吳富雄名義
參與投標而標得該次會款，使劉輝等活會會員陷於錯誤，分別於開標後將會款交付與
上訴人，計共詐得該次會款四十三萬四千五百六十元，足生損害於吳富雄及各該活會
會員等情，因而維持第一審依牽連關係從一重論處上訴人行使偽造私文書，足以生損
害於他人罪刑之判決，駁回檢察官及上訴人關於此部分在第二審之上訴，固非無見。
惟查：第二審審判長於開庭審判時，除應命上訴人陳述上訴要旨外，並準用第一審審
判程序，就被訴事實訊問被告及調查證據；倘未踐行上開程序即命辯論終結，予以判
決，自屬違背法令。本件依原審審判筆錄記載，審判長就事實之訊問僅有「對原判決
認定之犯罪事實有何意見﹖」一語，並未對上訴人之犯罪事實一一詳予訊問，俾其得
為詳細之陳述，顯不足使上訴人在審判期日適切行使法律所賦予之防禦權，並為有利
辯明之機會，即遽行宣示辯論終結予以判決，踐行之訴訟程序，已難謂無瑕疵可指。
又上訴人始終否認有偽造吳富雄名義之標單，冒名標取會款之情事，一再辯稱：吳富
雄確有參加七十二年五月二十五日招集之互助會，並於第三會出息三千五百六十元標
得會款，得標後至七十三年八月二十五日亦均有繳交死會會款，期間亦曾親持會款至
上訴人住處繳交，由上訴人之女陳明瑟收受等語。提出帳簿影本一紙為證（一審訴緝
字卷第七十六頁），並聲請訊問證人陳明瑟。陳明瑟亦到庭為有利於上訴人之證言（
原審卷第五十七頁反面）。原審對上開證據何以不足資為上訴人有利之認定，理由內
未加說明，亦嫌判決理由不備。此部分上訴意旨指摘原判決違法，非無理由，認應發
回更審，期臻翔適。關於詐欺罪部分，因原判決認與發回部分有方法結果之牽連關係
，併予發回。
二上訴駁回（使公務員為不實登載）部分：
按刑事訴訟法第三百七十六條所列各罪之案件，經第二審判決者，不得上訴於第三審
法院，為該法條所明定。本件上訴人甲○○因偽造文書（使公務員為不實登載）案件
，原審係依刑法第二百十六條、第二百十四條論處罪刑，核屬刑事訴訟法第三百七十
六條第一款之案件。依上開說明，既經第二審判決，自不得上訴於第三審法院，此部
分上訴人仍復提起上訴，顯為法所不許，應予駁回。
據上論結，應依刑事訴訟法第三百九十七條、第四百零一條、第三百九十五條前段，
分別判決如主文。
中      華      民      國    八十七    年      二      月     十八     日
                              最高法院刑事第四庭
                                  審判長法官  莊  來  成
                                        法官  曾  有  田
                                        法官  王  德  雲
                                        法官  謝  俊  雄
                                        法官  林  永  茂
       右正本證明與原本無異
                                              書  記  官
中      華      民      國    八十七    年      二      月     二十     日
